【裁判字號】    99,上易,72
【裁判日期】    990729
【裁判案由】    竊佔
【裁判全文】
臺灣高等法院花蓮分院刑事判決          99年度上易字第72號
上  訴  人  臺灣臺東地方法院檢察署檢察官
被      告  乙○○
上列上訴人因竊佔案件，不服臺灣臺東地方法院98年度易字第33
7號中華民國99年4月21日第一審判決（起訴案號：臺灣臺東地方
法院檢察署98年度偵字第476號），提起上訴，本院判決如下：
    主  文
原判決撤銷。
乙○○犯竊佔罪，處有期徒刑月，如易科罰金，以新臺幣壹仟
元折算壹日。
    事  實
乙○○明知座落臺東縣成功鎮○○段329、330-2地號土地為國有
土地，上開330-2地號土地上違章建築即門牌臺東縣成功鎮○○
里○○路21號房屋為寶盛海洋牧場開發股份有限公司（下稱寶盛
公司）向張桂仔買受並已取得事實處分權，竟意圖為自己不法利
益，於民國97年8月25日起僱工拆除上開房屋已不堪使用之屋頂
及門窗，另加蓋鋼架鐵皮屋頂、鋁窗、木門，排除寶盛公司對上
開房屋之支配管領權而佔據上開330-2地號國有土地面積65.52平
方公尺，並於屋前舖設水泥佔據上開330-2地號及同段329地號國
有土地面積48.86平方公尺。案經寶盛公司告發由臺灣臺東地方
法院檢察署檢察官偵查起訴。
    理  由
一、訊據被告否認有何竊佔犯行，辯稱：臺東縣成功鎮○○里○
    ○路21號房屋係伊於68年以現金新台幣12萬元向張桂仔所購
    買，於72年時，伊改姓張，成為張桂仔的養子，於76年時，
    張桂仔以贈與的方式將上開房屋過戶到伊名下，97年6月間
    伊接到林務局通知59年前設有戶籍者，可以申請放租，伊才
    去整修房子並申請復電，目前屋內堆置一些農具雜物等語。
二、經查：
(一)本件臺東縣成功鎮○○里○○路21號房屋（下稱系爭房屋）
    係違章建築，座落於臺東縣成功鎮○○段330-2地號由財政
    部國有財產局所管理之國有土地上，原始起造人為張桂仔，
    被告自97年8月25日起對系爭房屋整理修繕而佔用系爭330-2
    地號土地，並在屋前舖設水泥而佔用上開330-2及同段329地
    號國有土地等情，業據被告乙○○供述及證人林秀緹、林安
    東證述在卷，並有臺東縣成功地政事務所98年6月15日東成
    地字0000000000號土地複丈成果圖、臺東縣成功鎮○○段33
    0-2、329地號土地登記公務用謄本、臺灣臺東地方法院98年
    7月3日現場履勘筆錄、履勘照片、刑案現場測繪圖、刑案現
    場照片、財政部國有財產局臺灣北區辦事處臺東分處99年1
    月15日台財產北東三字第0990000238號函在卷足憑，堪信為
    真。
(二)被告與張桂仔於76年7月8日簽立之建築改良物贈與所有權移
    轉契約書（見偵卷第22頁）雖明示移轉的標的為門牌成功鎮
    ○○路21號房屋，惟基地標示為「新港段芝田小段663地號
    」，與寶盛公司與張桂仔77年6月27日就同一門牌建物簽立
    之買賣契約書（警卷第23頁）記載基地座落新港段芝田小段
    1-18地號西側未登錄地（警卷第23頁），顯有不同。另被告
    曾因寶盛公司負責人之子呂鉅介將戶籍遷入成功鎮○○路21
    號房屋，以呂鉅介涉嫌偽造張桂仔同意遷入戶籍之文件，對
    呂鉅介提起偽造文書告訴，案經臺灣臺東地方法院檢察署檢
    察官79年度偵續字第6號處分不起訴確定（警卷第15至18頁
    ）。該案檢察官曾至現場履勘，確認被告與張桂仔簽立之建
    築改良物贈與所有權移轉契約書上載明之基地「新港段芝田
    小段663地號」土地上僅有一簡陋工寮，未編門牌號碼，門
    牌成功鎮○○路21號房屋則係位於新港段芝田小段1-18地號
    土地西側新港段芝田小段649地號土地上，此有79年6月6日
    複丈成果圖，及有地籍圖可參（偵卷第56、102頁）。而新
    港段芝田小段649地號土地係於61年8月10日新登記為中華民
    國所有，亦有土地登記簿可參（原審卷第63頁），稽以證人
    即寶盛公司台東經理林秀緹證稱：地號是地主講的，因為當
    時是未登錄土地，簽約時張桂仔說這一間房屋就是在西1-18
    地號旁邊等語（偵卷第151頁），是張桂仔因不清楚系爭房
    屋基地已經登錄並編為芝田小段649地號，方與寶盛公司簽
    立買賣契約書記載標的位於新港段芝田小段1-18地號土地西
    側之未登錄土地（參契約第8條及不動產標示記載），從而
    ，寶盛公司主張其自前手張桂仔合法受讓系爭房屋乙節，堪
    予採信。
(三)又被告主張其於68年間向張桂仔買受系爭房屋，所提76年7
    月8日簽立建築改良物贈與所有權移轉契約書上房屋基地座
    落「新港段芝田小段663地號」除與現況不符外，被告於偵
    查中另提出其與張桂仔所簽68年8月30日地上物並墾耕工資
    契約書，其上亦僅記載自張桂仔受讓土地新港段芝田小段66
    3、664土地地上物「甘藷」、「稻谷」而已，並無地上房屋
    （偵卷第74頁證物袋內）；又被告委託代書向國有財產局申
    請承租系爭房屋基地即三仙段329、330-2地號土地時，檢附
    台灣電力公司台東區營業處用電證明說明書上載稱「民所有
    成功鎮○○里○鄰○○路21號係養父張桂仔於『民國73年』
    間辦理贈與本人」等語（參原審卷第37頁），亦與本案主張
    不符，而莫衷一是。且被告與寶盛公司就同一門牌成功鎮○
    ○路21號之房屋均取得稅籍登記，為納稅義務人，各據渠等
    提出臺東縣稅務局房屋稅籍證明書為憑（偵卷第14、33頁）
    ，然依臺東縣稅務局99年1月15日東稅財字第0990001055號
    函暨附件臺東縣房屋稅籍登記表所載，被告取得稅籍登記之
    房屋門牌原登載為「芝田77號」，未標示基地，係張桂仔於
    51年1月以構造別土磚混合造設籍在案，之後門牌更載為「
    基翬51號」，再更載為「基翬21號」，76年7月18日完納契
    稅移轉被告（參原審卷第47至52頁），對照台東縣成功鎮戶
    政事務所99年7月5日東成戶字第0990001132號函覆本院稱：
    成功鎮基翬21號房屋之門牌歷經2次整編，60年5月10日由芝
    田路76號整編為基翬路49號，72年7月4日再整編為基翬路21
    號等語，可知被告申請稅籍登記之成功鎮○○路21號房屋原
    始門牌為芝田路77號，並非系爭座落三仙段330-2地號之芝
    田76號房屋。是被告取得系爭房屋過程存在諸多疑點，此在
    呂鉅介被訴偽造文書案中更據證人即張桂仔之子張豐榮證稱
    ：房屋係76年間遭被告私自過戶；代書林秀妹證稱：伊曾向
    張桂仔詢問，張桂仔表示無系爭房屋移轉被告之事（參上開
    處分書理由欄第三段記載），可得證實。故被告依憑76年7
    月8日建築改良物贈與所有權移轉契約書（公契），於同年
    月18日將門牌基翬21號房屋納稅義務人變更為其本人（參偵
    卷第14頁、38頁臺東縣房屋稅籍登記表），後於79年7月向
    臺灣電力股份有限公司申請在上開房屋裝表供電（原審卷第
    66頁臺灣電力股份有限公司臺東區營業處99年1月15日D臺東
    字第09901000651號函），均無從為被告已取得系爭房屋之
    證明。
(四)再查系爭房屋現係座落於臺東縣成功鎮○○段330-2地號，
    係分割自同段330地號，而330地號重測前原為新港段芝田小
    段649地號，再分割為649-21地號，新港段芝田小段663地號
    重測後為三仙段449地號，上開土地均為國有地等情，業據
    證人即成功地政事務所職員蘇鎮生於偵查中證述明確（見偵
    查卷第164、165頁），並有土地登記簿、地籍圖、成功鎮○
    ○段330-2、449地號土地登記公務用謄本、台東縣成功地政
    事務所99年1月13日東成地登記字第0990000181號函各1紙在
    卷足憑（偵卷第97、98、101至105頁、原審卷第59至65頁）
    。被告於本案雖辯稱：上開被告與張桂仔於76年7月8日所簽
    立建築改良物贈與所有權移轉契約書上基地記載為「新港段
    芝田小段663地號」，係因為當時房子所在的土地都是政府
    的，不能買賣，鎮公所的主辦說要用承租地的地號來記載等
    語（偵卷第146頁、原審卷第87頁）。然此與被告告訴呂鉅
    介偽造文書一案中主張系爭房屋基地為「新港段芝田小段66
    3地號」土地乙詞，顯然矛盾。又被告聲請傳訊之證人劉利
    雄、潘金生，欲證明其向前手張桂仔買受系爭房屋乙節，然
    證人劉利雄證稱：伊不清楚被告有無向張桂仔買受土地，伊
    僅有聽被告說他要向張桂仔買地，及張桂仔曾說如果他兒子
    不養他的話，房子要借給他住（偵卷第175頁、原審卷第92
    至95頁），另證人潘金生亦證稱：伊有聽到被告與張桂仔在
    講買賣房子的事，後來聽被告說房子被他買去等語（原審卷
    第90至91頁），均僅能證明被告確有與張桂仔磋商買賣房屋
    一事，尚無從認定被告事後確有向張桂仔買受系爭房屋。反
    倒在寶盛公司與張桂仔簽約買受系爭房屋後，發現系爭房屋
    稅籍登記為被告所有，張桂仔之弟張旺仔及張桂仔之子張豐
    榮為探求事情原委，曾向被告求證證實被告與張桂仔之間並
    無買賣系爭房屋一事，此據證人張旺仔證稱「…我記得當時
    我哥哥張桂仔要賣基翬路21號房屋給寶盛海洋公司時，張豐
    榮跟我說這間房屋已經過戶給乙○○（綽號阿水），我就叫
    計程車跟張桂仔、張豐榮一起去找阿水，我就問阿水，只是
    賣你田而已，沒有賣給你房屋，阿水就說沒有啊，我是拿門
    牌去釘，我又問張桂仔，有無賣房屋給乙○○，張桂仔回答
    說沒有，我就跟阿水說，你有聽到喔，然後我就問張豐榮要
    不要到分局報案，張豐榮說不用，我們就坐計程車回家了，
    所以後來張桂仔與寶盛海洋公司簽約時找我當見證人…」「
    （究竟是簽約前或後去找乙○○的？）正確時間我忘了，我
    只記得公司向張豐榮說房屋已經登記在乙○○名下不能過戶
    ，我才趕快找張豐榮、張桂仔一起去找乙○○弄清楚」「…
    他（指乙○○）只有跟張桂仔買基翬港旁土地公廟後面的土
    地」「…乙○○就是購買如複丈成果圖所示（三仙段）449
    地號土地」（見偵卷第152至153頁）；證人張豐榮亦證稱「
    因為簽約後寶盛海洋公司向我說基翬路21號房屋已經過戶在
    乙○○名下，無法順利過戶，我就跟張旺仔去找我爸爸張桂
    仔問那一棟房子是否有賣給阿水，我爸爸說沒有，我們一起
    坐計程車去找阿水，情形就如同剛才張旺仔所述」等語在卷
    （偵卷第151至153頁）。稽以寶盛公司與張桂仔簽約買賣系
    爭房屋後，系爭房屋即委託員工林安東管領，迄至97年8月
    25日被告整修系爭房屋前，均未見被告對系爭房屋主張權利
    ，此經證人林安東證述在卷（偵卷第154頁），並為被告所
    不爭執，倘被告確為系爭房屋之買受人，而張桂仔有一屋二
    賣之情事，其怎會容任系爭房屋長時期由寶盛公司管領，而
    無任何作為，可見臺灣臺東地方法院檢察署檢察官79年度偵
    續字第6號案中已釐清爭議，被告未真正買受系爭房屋故不
    再主張權利。
(五)綜上各情，被告已知悉其未向張桂仔購買系爭房屋，且在其
    告訴呂鉅介偽造文書一案中，已清楚寶盛公司向張桂仔買受
    系爭房屋一事，在臺灣臺東地方法院檢察署檢察官79年度偵
    續字第6號案中釐清爭議後，其猶因設籍於台東成功鎮○○
    路21號房屋被通知可以申請承租基地，而以系爭房屋權利人
    身分自居，於97年8月25日雇工修繕系爭房屋並舖設水泥占
    用三仙段330-2、329地號國有土地，排除寶盛公司對系爭房
    屋之支配管領權，其所犯竊佔事證明確，洵堪認定，應依法
    論科。
三、核被告所為，係犯刑法第320條第2項竊佔罪，檢察官雖僅起
    訴被告竊佔系爭房屋，惟系爭房屋座落基地為國有土地，被
    告無權佔用系爭房屋及於屋前舖設水泥竊佔國有土地行為，
    應為起訴效力所及，本院應加裁判。爰審酌被告因設籍於台
    東縣成功鎮○○路21號，獲知可以申租系爭房屋基地，方萌
    生不法所有利益，將寶盛公司委託林安東管領之系爭房屋加
    以修繕，排除寶盛公司之佔有，並竊佔上開國有土地，惟因
    系爭房屋無自來水供應而未實際入住，僅放置一些農用工具
    ，併被告犯罪手段、智識程度，及系爭房屋本即年久失修不
    堪使用，竊佔面積114.38平方公尺，及被告犯後之態度等一
    切情狀，量處如主文所示之刑，並諭知易科罰金之折算標準
    。
四、原審失察誤對被告竊佔部分為無罪判決，並以被告一行為觸
    犯刑法第320條第2項之竊佔罪及第354條之毀損器物罪，將
    寶盛公司於偵查中撤回對被告毀棄損壞樹木之告訴部分，為
    公訴不受理之諭知，尚有違誤，檢察官上訴為有理由，應由
    本院予以撤銷改判。又起訴書所載「被告毀棄損壞上開房屋
    內之物品及周遭樹木之行為，應已結合於所犯竊佔之罪質中
    ，應包括於竊佔行為內，不另構成毀損罪嫌」，故本院僅為
    一竊佔罪之有罪判決，在此敘明。
據上論斷，應依刑事訴訟法第369條第1項前段、第364條、第299
條第1項前段、刑法第320條第2項，第41條第1項、刑法施行法1
之1，判決如主文。
本案經檢察官甲○○到庭執行職務。
中    華    民    國    99    年    7     月    29    日
                  刑事庭審判長法  官  謝志揚
                              法  官  賴淳良
                              法  官  劉雪惠
以上正本證明與原本無異。
本件不得上訴。
中    華    民    國    99    年    7     月    29    日
                              書記官  李德霞
附錄本判決論罪科刑法律條文：
中華民國刑法第320條
（普通竊盜罪、竊佔罪）
意圖為自己或第三人不法之所有，而竊取他人之動產者，為竊盜
罪，處5  年以下有期徒刑、拘役或 5 百元以下罰金。
意圖為自己或第三人不法之利益，而竊佔他人之不動產者，依前
項之規定處斷。
前二項之未遂犯罰之。

司法院資訊處製作；財團法人民間司法改革基金會備份。
